臺北高等行政法院判決　　　　　　　　　　　　　　　九十年度訴字第五一三七號
　　　　　　　　　　　　　　　.
　　原　　　告　甲○○
　　被　　　告　財政部臺灣省北區國稅局
　　代　表　人　林吉昌（局長）住同右
　　訴訟代理人　乙○○
　　　　　　　　丙○○
右當事人間因綜合所得稅事件，原告不服財政部中華民國九十年六月十一日台財訴字
第○九○○○○○二六○號訴願決定，提起行政訴訟。本院判決如左：
　　主  文
訴願決定及原處分均撤銷。
訴訟費用由被告負擔。
　　事  實
一、事實概要：緣原告為翰林書院之負責人，其民國（下同）八十四年度綜合所得稅
    結算申報，自行申報執行業務所得為新台幣（下同）零元，經被告所屬台北縣分
    局依訪查資料，核定為九六四、六○○元，併課其當年度綜合所得稅，補徵稅額
    一七○、五一三元。原告不服，申經復查結果，未獲變更，提起訴願，遭決定駁
    回，遂提起本件行政訴訟。
二、兩造聲明：
　(一)原告聲明：訴願決定及原處分均撤銷。
　(二)被告聲明：駁回原告之訴。
三、兩造爭點：被告所屬台北縣分局核定原告執行業務所得為新台幣九六四、六○○
              元，併課其當年度綜合所得稅，補徵稅額一七○、五一三元，是否適
              法？
　(一)原告主張之理由：
    1.由於被告核定一事，原告於八十七年提出復查，自八十八年、八十九年卻未有
      回應，而後復查決定之依據，卻為八十九年八月十二日之掛號已送達發函，要
      求於八月十五日提出帳證，惟其逾期未提示，因無從審酌，故維持原核定。反
      觀被告之復查決定書於八十九年十一月二日發文，交由台北縣分局發文尚且需
      十天，至八十九年十一月十三日才發文，而提示帳證卻於八月十二日送達要求
      八月十五日提示，短短三日怎可能及時提示，更況且當時原告不在國內，無法
      親自處理。
    2.原告於八十三年自港返國，頂下補習班經營，因不熟悉法律條文，以為頂下教
      室、設備即可營業，殊不知補習班需教育局立案通過方可招生營業，其間自八
      十三年至八十四年不斷受同業攻訐及學生家長密告未立案，原告亦向消防局、
      教育局多次申請，多方奔走未果，苦於未立案無法招生虧損連連，試問未能立
      案無法順利招生，以致無法經營，何來執行業務所得為新台幣九六四，六○○
      元，針對此核定原告深表不服。
    3.因立案不成而未有任何稅籍編號與發票，故未請會計師作帳，僅有簡易現金簿
　　　。如今時間已久，現金簿已不見，故各項費用未能詳列，也無法再提供單據證
　　　明，但成立補習班跟成立公司的基本開銷卻是一樣如下：開辦費、書桌、講台
　　　、黑板、燈具照明、麥克風、冷氣空調、教職員辨公桌椅、電話器材、影印機
　　　、傳真機、招生廣告宣傳單、消防器材、逃生梯（為了申請立案，還多次接受
　　　消防署檢查可證明）。在花了百萬餘元才便能正式營運，如不是未能立案順利
　　　招生，以致於每月固定開銷過大，資金壓力大虧損連連，怎麼會停止營業，何
　　　來所得獲利又欠稅。再試問，自始至終未有稅籍編號的單位，何來帳冊？提請
　　　後查卻因逾期未提示帳冊而維持原核定，更令人不服。
　　4.若非虧損，那有經營一年即關閉之理。稅務單位人員前往查詢人數，每班人數
　　　含試聽學生為十二至十六左右（可查詢新莊稅務單立記錄），由於未立案，致
　　　使學期未結束時即無法經營而關閉。針對此八十四年錯的評估，向親戚借錢，
　　　民間起會而投入營運的補習班，所致之虧損滿至今都尚有些負債，卻又無端多
　　　出一筆可觀的所得，因此需補稅，實非市井小民之原告所能承受。
　　5.由於補習班未能立案，不能取得稅籍編號，故未有會計師認證之帳冊，因未有
　　　統一編號，並沒有發票可證明原告之當年的實際收入未有九六四，六○○元實
　　　在遺憾，而按被告之裁定所得，乃來自當年度的兩次訪查，被告自行推算的所
　　　得。被告第一次查訪人數及第二吹查訪人數明顯減少，連試聽都減少，實乃因
　　　為未能成功立案，且受同業攻訐、告發，招生情形不佳，全年度收入更非如查
　　　訪的數字那麼樂觀。
　　6.有關所得稅法八十三條所明定：「執行業務者於規定．．．按稽徵機關進行調
　　　查或復查時，納稅義務人應提示有關各種證明所得額之帳簿、文據；其未提示
　　　者，稽徵機關得依查得之資料或同業利潤標準，核定其所得額。」中之「查得
　　　之資料」，是否有人親到現場點過人數，確定為實收學生，而非舉辦之未收費
　　　的試聽。「同業利潤漂準」中之「同業」是否將未立案與立案通過皆列為同業
　　　？綜上結論，原告因已無法立案、沒有帳冊、虧損連連、結束營業卻無端瑞有
　　　一筆執行業務所得新台幣九六四，六○○元，原告深表不服。
　　7.據悉八十三年至八十四年間有發生補習班火災，教育部告發取締很嚴重。原告
　　　之補習班附近共有三家其他補習班，當時因為原告之補習班未立案（根本無法
　　　申請立案，已試過申請多次，太嚴格了），由於其他補習班的宣傳又或中傷本
　　　補習班，是故招生困難無法生存。但老師教十個或教五十個學生的費用也一樣
　　　要花，總之只能說很慘。由於還是無法申請立案，是故只好結束營業，損失慘
　　　重，何來業務所得，若能賺錢豈有不經營之理，也不需結束經營。對於法令如
　　　何規定原告之不清楚，但是一個補習班只有這麼少的學生，而它又有一定的基
　　　本費用及生財器具，這樣還能有所得嗎？法令不周全致不能營業又要取締，還
　　　要扣稅？又如果真有錢可扣那還好，但老百姓虧損政府又要強硬向百姓拿錢，
　　　實不合理。原告現在連民脂民膏都沒有了！請務必協助盤查實際收支情況而非
　　　依舊法規定，強行向百姓徵財。
　　8.八十四年原告之補習班總收入為一、一七二、○○○元，總支出為二、三一七
　　　、六○○元、虧損一、一四五、六○○元，但依據被告核定之執行業務所得九
　　　六四、六○○元來看，若其以八十四年私人辦理補習班成本及必要費用標準來
　　　推算（成本及必要費用為收入之百分之三十），則原告之補習班的收入卻為一
　　　、三七八、○○○元（964,600/0.7=1,378,000），此相較原告之補習班實際
　　　收入遠多出二○六、○○○元，如此推算的數字如何而來？其將原告之收入高
　　　估、費用低估，故而產生執行業務所得九六四、六○○元，這教人萬萬不能心
　　　服。
　(二)被告主張之理由：
　　1.按「個人之綜合所得總額，以其全年左列各類所得合併計算之：第一類．．．
　　　第九類：其他所得：不屬於上列各類之所得，以其收入額減除成本及必要費用
　　　後之餘額為所得額。」為所得稅法第十四條第一項第十類所明定（行為時所得
　　　稅法第十四條第一項第九類）。次按「私人辦理之補習班、幼稚園、托兒所、
　　　養護、療養院（所），不符合免稅規定者，其所得之查核准用本辦法。」及「
　　　執行業務者於規定期限內辦理結算申報並能提供證明所得額之帳簿、文據調查
　　　者，其執行業務所得，應依帳載核實認定。其未依規定提供調查者，應依所得
　　　稅法第八十三條及同法施行細則第十三條規定訂定之收費及費用標準核定其所
　　　得額。」復為執行業務所得查核辦法第二條第二項及第八條所明定。又「私人
　　　補習班、托兒所、幼稚園暨養護、療養院（所），其設立人如未依法辦理結算
　　　申報，或未依法設帳記載並保存憑證，或未能提供證明所得額之帳簿文據者，
　　　依下列標準計算其他必要費用：一、．．．二、文理、升學、語文、法商職業
　　　補習班：為收入之百分之三十。」為財政部頒訂之八十四年私人辦理補習班、
　　　幼稚園、托兒所暨養護、療養院（所）成本及必要費用標準。
　　2.本件原告因無任何帳證記載實際收入金額，經被告所屬新莊稽徵所實地訪查，
　　　並經該補習班員工簽章確認，有八十四年度其他所得查審案件處理表附卷可稽
　　　，核定該補習班全年收入一、三七八、○○○元，並依財政部頒訂標準扣除百
　　　分之三十之成本及必要費用，核定其經營翰林書院之其他所得為九六四、六○
　　　○元，並無不合，請予維持。
　　3.惟原告一再訴稱，翰林書院自開班以來，一直未取得教育局立案，致不能取得
　　　稅籍編號，故未有會計師認證之帳冊，因未有統一編號，並沒有發票可證明當
　　　年度實際收入未有九六四、六○○元實在遺憾，稽徵機關僅依當年度兩次訪查
　　　推算所得，因學生人數減少，試聽人數也明顯減少，全年度收入更非如查訪的
　　　數字那麼樂觀。由於仍無法申請立案，只好結束營業，損失慘重，何來所得等
　　　情。按補習班之開設係以營利為目的，本應設帳記載，原告既已自陳無法證明
　　　當年度實際收入未有九六四、六○○元，且於訴願時被告復以八十九年十二月
　　　十一日北區國稅法第八九一二六二○九號函請原告提示翰林書院之八十四年度
　　　帳簿憑證，惟原告於八十九年十二月十九日僅提供八十四年度七月份薪（工）
　　　資表及補充說明書供核，因原告無法提供當年度全部帳簿憑證，致被告仍無法
　　　就原告主張予以審酌，是被告依實際訪查資料核定翰林書院八十四年度其他所
　　　得為九六四、六○○元，洵無違誤，併予陳明。
　　4.綜上論述，原核定及所為復查、訴願決定並無違誤。
　　理  由
一、按「個人之綜合所得總額，以其全年左列各類所得合併計算之：第九類：其他所
    得：不屬於上列各類之所得，以其收入額減除成本及必要費用後之餘額為所得額
    。」行為時所得稅法第十四條第一項第九類定有明文。次按「私人辦理之補習班
    、幼稚園、托兒所、養護、療養院（所），不符合免稅規定者，其所得之查核準
    用本辦法。」、「執行業務者於規定期限內辦理結算申報並能提供證明所得額之
    帳簿、文據調查者，其執行業務所得，應依帳載核實認定。其未依規定提供調查
    者，應依所得稅法第八十三條及同法施行細則第十三條規定訂定之收費及費用標
    準核定其所得額。」復為執行業務所得查核辦法第二條第二項及第八條所明定。
    又「私人補習班、托兒所、幼稚園暨養護、療養院（所），其設立人如未依法辦
    理結算申報，或未依法設帳記載並保存憑證，或未能提供證明所得額之帳簿文據
    者，依下列標準計算其他必要費用：二、文理、升學、語文、法商職業補習班：
    為收入之百分之三十。」亦為財政部頒訂之八十四年私人辦理補習班、幼稚園、
    托兒所暨養護、療養院（所）成本及必要費用標準。
二、本件原告為翰林書院之負責人，其於八十四年度綜合所得稅結算申報，自行申報
    執行業務所得為零元，經被告所屬台北縣分局依訪查資料，核定為九六四、六○
    ○元，併課其當年度綜合所得稅，補徵稅額一七○、五一三元。原告不服，申經
    復查結果，未獲變更，提起訴願等情，有原處分、訴願決定書等附卷可稽，且為
    兩造所不爭執，堪信為真實。
三、按「行政行為之內容應明確」行政程序法第五條定有明文，又「事實之認定，須
    憑證據，為訴訟事件所適用之共通原則。行政罰之處罰，雖不以故意為要件，然
    其違法事實之認定，要不能僅憑片面之臆測，為裁判之基礎。」最高行政法院六
    十二年判字第四○二號判例亦資參酌。
四、查本件被告認定原告八十四年綜合所得稅未將執行業務所得九六四、六○○元申
    報，核定補徵其稅額一七○、五一三元，係以原告無任何帳證記載實際收入金額
    ，經被告所屬新莊稽徵所實地訪查，並經該補習班員工簽章確認，有八十四年度
    其他所得查審案件簡便處理表為證，固非無見。但查，原告於準備程序堅稱其於
    八十四年寒假那學期過後，即將其原任負責人之翰林補習班頂讓與余乃英，被告
    在其任負責人時曾經對其訪查，但未製作任何資料等語；經提示被告訪查後製作
    之簡便處理表，原告亦陳稱被告訪查余乃英時，伊已非該補習班之負責人，迄今
    翰林書院仍由余乃英之夫經營等語；查(一)原告執以為據之訪查處理表，簽名確認
    者係余乃英，原告堅稱余乃英非被告所指稱之原告補習班員工，被告所屬新莊稽
    徵處訪查時，伊已將補習班頂讓予余乃英經營等情，被告對之未能提出爭執或舉
    證反駁；(二)被告對於余乃英之訪查所製作之處理表未曾提示過原告，業據被告自
    承在卷，原告未曾閱覽過處理表，而能於本院準備程序中即為上開陳述，衡之情
    理，其上開主張，應屬可信；(三)觀上開簡便處理表，並無時間之記載，而附卷處
    理表將原告填具為補習班之執行業務者，目視即知非余乃英之筆跡，應係訪查者
    所填，自無以該處理表有上開記載，而認原告在新莊稽徵處訪查時仍為該補習班
    負責人之確實依據；(四)原告堅稱其未曾立案，亦未曾申報稅籍，而被告執以為據
    之稅籍顯係訪查後所自行製作，苟執附卷稅籍表即得認定原告為八十四年以後翰
    林書院負責人，則何以八十五年迄今，原告未曾接獲原告課稅處分，足見被告所
    提稅籍資料，要無執為原告為八十四年間翰林書院負責人之憑據；(五)苟原告在八
    十四年寒假過後，即將該補習班頂讓與余乃英屬實，上開處理表上核定收入額之
    記載，顯非均原告所得，要無疑義，對此項原告之主張，被告亦未能提出爭執及
    提供反駁之證據，(六)從而，揆諸前揭行政程序法第五條規定及判例意旨，本件被
    告認定原告執行業務所得額，即有不合。
五、綜合上述，被告據以認定原告未申報之八十四年度經營翰林補習班之執行業務所
    得，因未能提出反駁原告所為於八十四年寒假過後即將補習班頂讓與余乃英經營
    之主張，且所據以核課之簡便處理表所載有前揭瑕疵，原告據此指摘被告核課不
    實一節，即屬有據，從而，被告核課之依據既失明確，充其量依實質課稅原則，
    亦僅能核課八十四年一至二月份之所得稅額，是被告本件核課稅金處分自有未合
    ，訴願決定未予糾正，亦有違誤，原告訴請撤銷，為有理由，應予准許。另由被
    告再做詳細勾稽，確實查核原告八十四年度未申報執行業務所得後，另為適法之
    處分，以昭折服。
六、本件法律關係及事實已臻明確，兩造其餘攻擊防禦方法，核與前開論斷結果無礙
    ，爰不逐一論究，併此敘明。
據上論結，本件原告之訴為有理由，爰依行政訴訟法第九十八條第三項前段，判決如
主文。
中　　　華　　　民　　　國　　九十一　　年　　　八　　　月　　 十五 　　日
                 臺 北 高 等 行 政 法 院   第 六 庭
                             審 判 長 法  官　林 樹 埔
                                      法  官　曹 瑞 卿
                                      法  官  闕 銘 富
右為正本係照原本作成。
如不服本判決，應於送達後二十日內，向本院提出上訴狀並表明上訴理由，如於本判
決宣示後送達前提起上訴者，應於判決送達後二十日內補提上訴理由書（須按他造人
數附繕本）。
中　　　華　　　民　　　國　　九十一　　年　　　八　　　月　　 十六 　　日
                                      書記官  吳 芳 靜
